臺灣高等法院刑事判決　　　　　　　　94年度上訴字第1016號
　　上　訴　人　臺灣臺北地方法院檢察署檢察官
　　被　　　告　乙○○原名陳.
　　被　　　告　甲○○
上列上訴人因被告偽造有價證券案件，不服臺灣臺北地方法院93
年度訴字第1563號，中華民國94年3月17日第一審判決（起訴案
號：臺灣臺北地方法院檢察署93年度偵字第15559號），提起上
訴，本院判決如下：
    主  文
上訴駁回。
    理  由
一、本件公訴意旨略以：被告乙○○（原名陳光輝）於民國92年
    12月底，透過不知情之陳永川介紹認識被告甲○○，嗣於93
    年2月初某日，持來源不明之偽造面額100萬美元有價證券（
    紙幣）併同驗鈔說明及有效證明文件，至臺北縣新店市○○
    路643號1樓交與被告甲○○，二人均明知美金紙幣面額最高
    為100元，竟共同基於行使偽造有價證券之犯意聯絡，先於
    同年2月中旬由被告甲○○商請不知情之周容榆，以數位相
    機拍攝上開偽造美鈔及文件做成圖檔後，再共同於同年2 至
    4月間，持上開偽造之100萬美元紙幣，在臺北縣市各地尋找
    買主，期間並於同年3月10日為向美商美國銀行股份有限公
    司（下稱美國銀行）臺北分行兌換上開偽造100萬元美金紙
    幣，再委請不知情之周容榆以電子郵件方式，寄送主旨為「
    美金照片」之上開圖檔予美國銀行臺北分行副總經理許瑞娟
    ，經該行初步判定係屬偽造而向法務部調查局臺北市調查處
    舉發始悉上情。因認被告二人均涉犯刑法第201條第2項前段
    之行使偽造有價證券罪嫌並應論以共同正犯等語。
二、按犯罪事實應依證據認定之，無證據不得認定犯罪事實；又
    不能證明被告犯罪者，應諭知無罪之判決，刑事訴訟法第15
    4條第2項、第301條第1項分別定有明文。再按事實之認定，
    應憑證據，如未能發現相當證據，或證據不足以證明，自不
    能以推測或擬制之方法，以為裁判基礎；且認定不利於被告
    之事實須依積極證據，苟積極證據不足為不利於被告事實之
    認定時，即應為有利於被告之認定，更不必有何有利之證據
    ；另認定犯罪事實所憑之證據，雖不以直接證據為限，間接
    證據亦包括在內，然而無論直接或間接證據，其為訴訟上之
    證明，須於通常一般之人均不致於有所懷疑，而得確信其為
    真實之程度者，始得據為有罪之認定，倘其證明尚未達到此
    一程度，而有合理性之懷疑存在而無從使事實審法院為有罪
    之確信時，即應由法院為諭知被告無罪之判決，有最高法院
    40年台上字第86號、30年上字第816號、76年台上字第4986
    號判例意旨可資參照。末按刑法第195條所稱之通用硬幣、
    紙幣，其「通用」係指流通使用，而具有強制通用力而言，
    故外國貨幣（如美金、港幣等）縱在國內具有事實上之流通
    力，但並不具有法定之強制通用力，即屬刑法第201條之有
    價證券而非通用貨幣。不過，行為人所以該當該條之行使有
    價證券罪，仍須行為人主觀上對於行為客體（指美金、港幣
    等）係屬偽造或變造有所認識，而決意行之，方構成本罪，
    如行為人對於偽造或變造之事實毫無所悉，縱持之加以行使
    ，亦不負本罪之刑責。
三、本件公訴人認被告二人涉有刑法第201條第2項前段之行使偽
    造有價證券罪嫌，無非係以被告甲○○委託周容榆所製作之
    偽造100萬元美金鈔券正反面、美國報紙摘要、憑證等圖檔
    之電腦列印照片、甲○○寄上開圖檔給美國銀行臺北分行副
    總經理許瑞娟之電子郵件及現場照片、美國財政部製版印刷
    局官方網站美金紙幣全部面額網頁及譯文，以及證人許瑞娟
    、周容榆、陳永川、劉秀美之證詞可資佐證為主要論據。訊
    據被告乙○○固不否認該100萬元美金鈔券正反面、美國報
    紙摘要及憑證等圖檔，均係其提供該鈔券、文件給甲○○後
    委託周容榆所製作；被告甲○○亦不否認曾將上開圖檔以電
    子郵件寄給美國銀行臺北分行副總經理許瑞娟，並詢問有關
    兌換之事宜，惟二人均堅詞否認有何行使偽造有價證券之犯
    行。被告乙○○於原審辯稱：伊於85年9月移民南非做生意
    ，負責向中國大陸採購，87年間在中國大陸認識一位宋吉先
    生，宋吉向伊表示有一些美國債券的東西，是屬於紀念幣的
    性質，請伊回台詢問是否有人要購買，伊當時半信半疑也就
    沒有答應，後來約於92年年底間報載大陸峨嵋山發現一批革
    命時代的債券，伊才約略相信宋吉所言，遂與宋吉聯絡，宋
    吉乃央請一位古先生回台轉交給伊，請伊查驗是否真的並尋
    找買主，因為宋吉說要買主認為是真的才能談價錢，而且要
    向外商銀行經理級以上人員詢問才可，一般行員最高只能兌
    換100美元的鈔券，又因為伊於89年間才返台定居，在台沒
    有認識多少朋友，是聽說甲○○人面較廣，才透過國中同學
    陳永川介紹認識甲○○，看看是否可以找到外商銀行的經理
    談這件事，伊從頭到尾沒有跟美國銀行許瑞娟接洽，如果伊
    早知道該紙幣是假的要騙人，何必向甲○○說要找銀行人員
    ，伊於甲○○告知該鈔券是假的後，已將該鈔券寄還宋吉，
    因為伊也怕遺失後要負責賠償等語，於本院辯稱：伊並不知
    該100萬元美金鈔券係偽造，如果知道是偽鈔，就不會去向
    美國銀行詢問，又伊根本未拿該美金偽鈔去銀行，要求兌現
    ，無詐欺可言等語。被告甲○○於原審辯稱：乙○○是朋友
    陳永川在92年12間所介紹認識，認識不久某日陳永川、乙○
    ○帶著一張說是二次大戰期間美國所發行的100萬元美金債
    券，乙○○並說明如何鑑定該債券之真偽，事後伊、乙○○
    、劉秀美即找到在酒店服務的張呈遠鑑定，透過驗鈔燈的檢
    驗，大家都信以為真，因乙○○表示該鈔券必須透過外商銀
    行的人員兌換，所以將鈔券留在人面較廣的張呈遠處，以便
    詢問兌現的管道，約7至10天後，因張呈遠表示所認識的商
    人中並無與外商銀行熟識的人，才取回該鈔券，當時乙○○
    表示該鈔券不宜再放置他人處，才委由周容榆以數位相機攝
    影方式拍照，以便詢問兌換管道時可供人參考，事後伊透過
    陳瑞勤的介紹，以電話聯絡上美國銀行臺灣分行的總經理方
    先生，方先生請許瑞娟與伊聯絡，伊即向許瑞娟詢問兌換該
    鈔券的事情，並以電子郵件的方式寄送該圖檔給許瑞娟，之
    後許瑞娟告知是假的後，伊即未與許瑞娟有任何接觸，亦未
    提出鈔券兌換，伊主觀認知中，該鈔券是「債券」，且信以
    為真，絕無行使偽造有價證券的意思，因為如果明知是偽造
    ，再愚蠢也不會拿去向美國銀行詢問，而且從驗鈔燈檢驗的
    結果，在場人員均認為是真的，如何要求只有國中學歷之伊
    能辨別出真假等語。於本院辯稱：伊只是用數位相機照相，
    以電子郵件寄給美國銀行，詢問是否可以兌換，偽造美鈔原
    件並未拿給銀行，也未曾和銀行人員見面，何來詐欺行騙等
    語。
四、經查：
（一）美鈔目前固為流通世界各地之強勢紙幣，但畢竟非我國所
      發行之通用紙幣，亦非一般國人日常交易時所必須經常流
      通使用之紙幣，故即使具有相當智識之一般國人，亦無從
      完全知悉美鈔發行面額之多寡，遑論知悉美鈔真偽之辨別
      ，此由美國財政部製版印刷局（Bureau of Engraving
      and Printing）網頁中雖載明通用美鈔最高面額為100美
      元（見93年度偵字第15559號偵卷第88-91頁），但依美國
      銀行93年8月20日美銀（管）字第000091號函復法務部調
      查局臺北市調查處之資料顯示，依美國特工局（United
      States Secret Service）所出具之證明指出，美金現鈔
      最高金額為美金10萬元（見偵卷第86頁），亦可得見美鈔
      面額之多寡、真偽之辨明，實非一般國人所能完全知悉。
      是以，除非被告二人俱有專門處理美鈔之學識經驗，且已
      有明確證據證明被告二人知悉該美國鈔券係屬偽造或變造
      ，尚不得因被告二人誤認該鈔券為真，遽謂被告二人有行
      使偽造有價證券之犯行。
（二）由被告甲○○以電子郵件寄送給許瑞娟之圖檔翻拍照片顯
      示，除有該100 萬元鈔券之正反面外，尚有關於報導該鈔
      券之美國報紙摘要及證明文件（見偵卷第24- 27頁），而
      被告乙○○所提宋吉其人，亦有名片1 紙在卷可稽（見偵
      卷第81頁），則被告乙○○辯稱：宋吉告知該美國債券是
      屬於紀念幣的性質，想要請伊查驗是否真的並尋找買主等
      情，即非全然無據。況證人即於酒店中參與驗鈔事宜之劉
      秀美，於原審結證稱：「（問：這張鈔票是乙○○給甲○
      ○的，第一次拿的時候你有無在場？）（答：有。）（問
      ：當時大家就確定真假？）（答：沒有，第一次跟乙○○
      有比較深談就在那一天，他拿美國債券給甲○○，陳永川
      跟潘繼漢都在場，他說臺灣不是一個國家，所以不能跟美
      國聯邦儲備局兌換，要找美國外商的銀行總經理級以上的
      人來兌換。）（問：是誰講要經理級以上的人兌換？）（
      答：乙○○。當天我們看完後，甲○○才想到有酒店的朋
      友人面廣，問問看酒店的朋友是否可以兌換，我們一起坐
      車到酒店，酒店的朋友就問乙○○說我怎麼知道是假或真
      ，乙○○說我不怕你來驗，酒店的朋友說可否拿驗鈔燈驗
      ，他就到櫃臺拿偽鈔燈來驗，一照就有很多滿天星、數字
      ，在場的人應該都會覺得是真的，因為做的實在太細了。
      ）」等情（見原審卷第92-92頁），核與被告乙○○、甲
      ○○之陳述若合符節。而一般人若對持有之幣券有真偽疑
      義時，為避免前往專業之國內、外銀行行使，因檢驗不通
      過而陷自身於刑事訴追危險之可能，當以前往民眾較多之
      大型購物商店消費，以使有疑義之幣券得以出脫為常態。
      本件被告乙○○交付被告甲○○之該100萬美元鈔券，雖
      因面額龐大而無法在一般大型購物商店交易，但衡情斷不
      會指示被告甲○○向專門處理美國幣券之外商銀行駐台機
      構提出，讓該外商銀行有檢驗該鈔券真偽之機會，亦即以
      陷自身於遭刑事訴追之方法，藉以達其行使偽造鈔券之目
      的。被告乙○○在交付該鈔券給被告甲○○時，既特別交
      代被告甲○○行使之對象，應限於專門處理美鈔之外商銀
      行，且必須是經理級以上之人員，則被告乙○○如知悉該
      美國鈔券係偽造或變造，衡情當無要求被告甲○○持以行
      使之理，顯見被告乙○○係因本身只有國中學歷，且無專
      門處理美鈔之學識經驗，而誤認該鈔券為真，才要求被告
      甲○○持以向外商銀行行使。
（三）由上開證人劉秀美之證詞顯示，被告甲○○係在驗鈔燈之
      檢驗中，因見該鈔券製作之精緻，而誤認該鈔券為真，主
      觀上即難稱對該鈔券係屬偽造或變造有所認識。此由負責
      介紹甲○○與美國銀行臺北分行人員認識之陳瑞勤於原審
      結證稱：「（問：認識甲○○是什麼原因？）（答：我們
      不熟，但我在台灣有經營寵物，銀行總經理方先生是我的
      客人，是狗界的朋友，在比賽狗認識的，我跟方先生有點
      熟，甲○○知道我跟方先生熟，委託我去問方先生這是真
      是假，可否兌換錢，當時我問方先生這件事，並把呂先生
      的電話給方先生，委託他幫我朋友看是假或真。）（問：
      當時他的意思是要確認真假或是要兌換？）（答：他應該
      沒有問我真假，但他有問我朋友在銀行界是否可以委託他
      看真假。應該當時他認為東西是真的才要去換，因為我不
      能確定東西真假，所以委託方先生去看真假。）」（見原
      審卷第84、86頁），以及證人即負責與被告甲○○接洽之
      美國銀行臺北分行副總經理許瑞娟於原審結證稱：「（問
      ：當日在銀行上班時有無處理有關美國債券的事？）（答
      ：總經理跟我說有人問他手上有很久以前的美國債券，當
      時給我甲○○先生的手機，我就打電話給呂先生。）（問
      ：後來你有無打電話給呂先生？）（問：有，我請他傳真
      東西給我看，因為電話講不清楚，他說傳真不清楚，是否
      可以用電子郵件，我說好，他就用電子郵件傳給我。）（
      問：第一通電話甲○○有無說要兌換之金額？）（答：我
      不敢確定他有沒有講。）（問：他那時的意思是要兌換？
      ）（答：他是想問能夠怎麼兌換。）」等情（見原審卷第
      80、83頁），顯見被告甲○○透過證人陳瑞勤欲認識美國
      銀行臺北分行總經理方先生，及事後將該鈔券之圖檔以電
      子郵件寄給該分行副總經理許瑞娟，均是希望能透過美國
      銀行專業人士鑑定真假，如該鈔券為真，再論及兌換金額
      之事宜，否則，因傳真方式列印較不清楚，可以掩飾該鈔
      券真偽之判斷，被告甲○○豈有主動要求以圖檔用電子郵
      件方式寄送之理。由此可知，被告甲○○因僅是高中肄業
      ，且本身並無專門處理美鈔之學識經驗，且從驗鈔燈檢驗
      中眼見該鈔券製作之精緻，而誤認該鈔券為真，在其主觀
      上即難謂對該鈔券係屬偽造或變造有所認識，其所以用電
      子郵件寄送該鈔券之圖檔給美國銀行，真意應係在確認該
      美鈔之真偽。
（四）綜上所述，被告二人係因誤認該鈔券為真，才持以向美國
      銀行臺北分行要求確認，二人在主觀上並未對該鈔券係屬
      偽造或變造有所認識，則揆諸前揭規定及判例意旨所示，
      自不該當行使偽造或變造有價證券罪之刑責。又行使偽造
      或變造之有價證券罪在本質上即含有詐欺之性質，故如行
      使偽造或變造有價證券而取得財物或獲得財產上之不法利
      益時，除構成本罪外，並不另成立詐欺取財或得利罪。本
      件尚無積極之明確證據，足堪認定被告二人係明知該鈔券
      為偽券而有故意行使之主觀犯意存在，已如前述，即難稱
      有施行詐術之主觀犯意，即無詐欺取財或得利未遂之犯行
      。此外，復查無其他積極之證據，足資證明被告有何公訴
      人所指行使偽造有價證券、詐欺取財或得利未遂之犯行，
      原審以不能證明被告犯罪，對被告二人均為無罪之諭知，
      經核並無不合。
五、檢察官上訴意旨以：（一）本件系爭有價證券，依一般常人
    之認知，客觀評價，已認絕非一定為真正之有價證券，被告
    二人自應有此認知：依證人劉秀美於審理中之證述：「（問
    ：在93年期間被告二人有無跟你談美國債券之事？）有」「
    （問：是否曾特別講美國債券事，內容？）他們二人在談，
    我在旁邊聽，是乙○○拿債券給甲○○，說是中國國民黨很
    久以前流傳下來的，乙○○找甲○○說如果能找到銀行去兌
    換的話，就跟甲○○對抽酬金。」「（問：你們認為是真的
    時候，甲○○、乙○○有無拿去跟誰兌換？）乙○○是找甲
    ○○看能否由他去換美國債券。」「（問：找誰換？）去林
    森北路一間酒店，是甲○○的朋友。」「（問：有無換成？
    ）沒有。」「（問：為什麼沒有換成？）好像對方說要債券
    後面幾張，如果可以才換，他不要一張，好像要後面80幾張
    。乙○○當時說後面還有很多張，最後他又拿不出很多張，
    酒店那個朋友就不了了之了。」「（問：拿去酒店換是在去
    美國銀行之前？）對。」「（問：妳之前的調查筆錄妳說很
    多人認為並非真品而是金光黨所為？）跟朋友在吃飯時人家
    順口這樣說，是甲○○的朋友說的。講完之後甲○○私下有
    跟我講，乙○○說後面還有很多可以兌換，酒店的朋友來問
    後面的準備好了沒，乙○○又拿不出來，甲○○就說到底是
    怎樣，甲○○當時又聽到別人說是金光黨所為，甲○○就跟
    乙○○說，說沒有多久，乙○○就拿債券，就沒有再聯絡了
    。」等語，此有原審94年3月4日審理筆錄第10至13頁可稽。
    被告二人於向美國銀行台北分行兌換前，既已曾數次向他人
    行使，不被他人採信，足證客觀的評價中，一般人均能認知
    該有價證券之真實性存疑，被告二人明知真實性存疑，仍再
    度向美國銀行台北分行，兌換本案面額美金一百萬美元，至
    少有未必故意的知與欲，知悉該有價證券，並非真實。（二
    ）又本案被告二人取得系爭有價證券，面額高達一百萬美元
    ，若為真正之有價證券，何以被告得以在未支出任何對價或
    提供任何擔保品之情形下，輕易取得該鉅額之有價證券，且
    被告取得之管道，並非原美國銀行，或有權認證之機關，此
    應堪以佐證，被告二人對該有價證券之真實性，於取得時，
    應知悉並非絕對真正。（三）被告二人對本案偽造之有價證
    券，於93年3月10日，向美國銀行台北分行承辦人行使時，
    並非「詢問該有價證券是否真實」，係直接「以欲兌換之意
    思行使之」：依證人即美國銀行台北分行承辦人許瑞娟於審
    理中之供述：「（問：當日在銀行上班時有無處理有關美國
    債券的事？）總經理跟我說有人問他手上有很久以前美國債
    券，當時給我呂金條先生（指甲○○）的手機，我就打電話
    給呂先生。」「（問：後來你有無打電話給呂先生？）有，
    我請他傳真東西給我看，因為電話講不清楚，他說傳真不清
    楚，是否可以用電子郵件，我說好，他就用電子郵件傳檔案
    給我。」「（問：提示偵卷第1519號卷第42至45頁（即本案
    偽造之有價證券及保證為真實之證明資料），是否是你剛才
    說對方有電子郵件的圖檔？）對。」「（問：收到資料後如
    何處理？）之後再打給他，當時我就說那是假的」「（問：
    打電話給呂先生時，他的主要目的？）他（指甲○○）想要
    兌換吧，想要提領，要拿錢。」等語，此有原審94年3月24
    日審理筆錄第4頁可按。可知，被告二人既知悉該有價證券
    ，絕非百分之百為真正，已如前述，仍再度向美國銀行台北
    分行行使之，於洽談過程中，捨「詢問是否真實」之方式，
    卻直接以「欲兌換之方式」行使，是否仍未達到行使偽造有
    價證券（按行使偽造有價證券罪，本質上已包括詐欺取財罪
    ，然在同一事實之範圍內，被告數次持偽造有價證券，要求
    兌換未果，若不成立行使偽造有價證券罪，是否另有詐欺未
    遂罪，亦值論究）之程度，已非無疑，原判決認事用法尚嫌
    未洽云云。惟查，被告二人於林森北路某酒店內，曾在眾多
    友人面前，以驗鈔燈檢驗系爭100萬元美金鈔券，大家均認
    為係真品，並非偽造，已如前述〔見上述理由四之（二）〕
    ，被告復持有關於報導該鈔券之美國報紙摘要及證明文件，
    則在其主觀認知上應係認該美金鈔券係屬真品無疑，故縱有
    向他人為行使之行為，亦難論以行使偽造有價證券罪。至於
    該系爭100萬元美金鈔券之來源，據被告乙○○稱係其在中
    國大陸經商時認識之朋友宋吉所交付，託其在台向外商銀行
    查驗是否為真品，並尋找買主等語，並提出宋吉之名片一紙
    為證，其於取得當時，固知悉該美金鈔券並非絕對係真品，
    而有存疑，但並不能據此即謂其嗣後持該美金鈔券至某酒店
    內以驗鈔燈檢驗，在眾人均認係真品之情形下，尋求兌換管
    道，以及以電子郵件將該美金鈔券之圖檔（非原件）寄送至
    美國銀行台北分行進一步確認真偽之行為，即應負行使偽造
    有價證券之罪責。又被告甲○○僅係將系爭100萬元美金鈔
    券之圖檔以電子郵件寄送至美國銀行台北分行，其目的係在
    確認該美金鈔券之真偽，理由已如前述〔見理由四之（三）
    〕。縱如證人即美國銀行台北分行副總理許瑞娟所證述：「
    （問：打電話給呂先生時，他的主要目的？）他（指甲○○
    ）想要兌換吧，想要提領，要拿錢。」等語無誤，然被告甲
    ○○既僅以電子郵件寄送該系爭100萬元美金鈔券之圖檔至
    美國銀行台北銀行而已，並未提出該美金鈔券之原件要求兌
    換現金，尚與「行使」行為有間，仍不能論以行使偽造有價
    證券罪名。又刑法上之詐欺取財及詐欺得利罪，以行為人施
    用詐術使人陷於錯誤而為財物之交付或得財產上之不法利益
    為要件，本件被告二人並非明知系爭100萬元美金鈔券確為
    偽造而故意持以行使，則其主觀上自亦無以偽造之系爭100
    萬元美金鈔券為詐術向他人行詐之犯意，自不成立詐欺取財
    或詐欺得利未遂罪。檢察官之上訴為無理由，應予駁回。
據上論斷，應依刑事訴訟法第368條，判決如主文。
本案經檢察官黃東焄到庭執行職務。
中　　華　　民　　國　　94　　年　　5 　　月　　24　　日
                  臺灣高等法院刑事第二庭
                      審判長法  官  蔡  長  溪
                            法  官  林  俊  益
                            法  官  楊  貴  志
以上正本證明與原本無異。
檢察官如不服本判決，應於收受送達後十日內向本院提出上訴書
狀，其未敘述上訴之理由者並得於提起上訴後十日內向本院補提
理由書（均須按他造當事人之人數附繕本）。
                            書記官  周  月  琴
中　　華　　民　　國　　94　　年　　5 　　月　　26　　日
